臺灣南投地方法院刑事判決
109年度易字第174號
公  訴  人  臺灣南投地方檢察署檢察官
被      告  林能德



選任辯護人  黃士哲律師
被      告  陳麗霜


選任辯護人  張國楨律師
上列被告因背信等案件，經檢察官提起公訴（108年度偵字第136
號、108年度偵字第2053號），及移送併辦（110年度偵字第5356
號），本院判決如下：
    主  文
陳麗霜犯業務侵占罪，處有期徒刑陸月，如易科罰金，以新臺幣
壹仟元折算壹日；又犯業務登載不實罪，處有期徒刑貳月，如易
科罰金，以新臺幣壹仟元折算壹日；應執行有期徒刑柒月，如易
科罰金，以新臺幣壹仟元折算壹日。
陳麗霜其餘被訴部分，無罪。
林能德犯背信罪，處有期徒刑肆月，如易科罰金，以新臺幣壹仟
元折算壹日。未扣案之犯罪所得新臺幣壹拾肆萬元沒收，於全部
或一部不能沒收或不宜執行沒收時，追徵其價額。
林能德其餘被訴部分，無罪。
    事  實
一、林能德、陳麗霜於民國100年1月至101年12月間，分別擔任
    有限責任南投縣鹿谷鄉凍頂茶葉生產合作社（下稱鹿谷鄉茶
    業合作社）之總經理、會計經理等職，而分別為下列犯行：
  ㈠陳麗霜因職務關係，明知鹿谷鄉茶業合作社對「經瑞公司」
    等16家廠商有新臺幣（下同）15萬2,891元之應付款，惟前
    揭廠商均尚未請款等事實，竟意圖為自己不法之所有，基於
    行使業務上登載不實文書及業務侵占之犯意，於100年12月2
    2日某時，於轉帳傳票上虛偽記載應給付前揭16家廠商15萬2
    ,891元等不實事項，並依該金額開立鹿谷鄉茶業生產合作社
    所有之合作金庫商業銀行支票後，持之向不知情之林德能、
    合作社主席行使，經其等用印後，復於101年1月17日提示該
    支票存入陳麗霜所有之合作金庫商業銀行竹山分行帳號0000
    000000000號帳戶內，以易持有為所有之意思予以侵占入己
    ，足生損害於鹿谷鄉茶業合作社。
  ㈡林能德於100年11月間，擔任鹿谷鄉茶業合作社之總經理，係
    為鹿谷鄉茶業合作社處理事務之人，具有忠實執行職務之責
    ；詎林能德因職務關係，而知悉大陸人士「丁宏偉」欲收購
    臺灣老茶，亦明知鹿谷鄉茶業合作社員工不得向往來廠商收
    取回扣款，竟意圖為自己不法之利益，基於背信之犯意，於
    100年11月間之某日，在址設於南投縣○○鄉○○路○段000號之
    鹿谷鄉茶業合作社總經理室，與林義祥約定向其訂購臺灣老
    茶，並收取一定金額之回扣款後，於100年11月24日未依正
    常採購茶業流程入庫管理、報價出貨，即以204萬元之價格
    向林義祥訂購10台斤之臺灣老茶，並指示不知情之出納王淑
    蜜以鹿谷鄉茶業生產合作社名義，開立票面金額204萬元之
    支票交付予林義祥，同時再將該批茶葉以224萬6,000元之價
    格出售予「丁宏偉」；而林義祥遂於100年12月1日，在前揭
    鹿谷鄉茶業合作社之總經理室，交付現金14萬元之回扣款予
    林能德，足生損害於鹿谷鄉茶業生產合作社。
  ㈢陳麗霜於前揭時間擔任會計經理，為從事業務之人，明知鹿
    谷鄉茶業生產合作社庫存之茶葉，特選茶於100年1月12日減
    少數量為「重量136台斤、金額16萬190元」，而特級茶於同
    年1月28日減少數量為「重量11台斤、金額1萬5,714元」，
    又同年2月23日特選茶減少數量為「重量137台斤、金額為5
    萬6,850元」等事實，竟於100年間之不詳時間、地點，為使
    帳面數字與實際庫存相符，基於業務登載不實之犯意，於其
    所製作之鹿谷鄉茶業生產合作社之「進銷存明細帳」之業務
    文書上，於同年1月12日、同年1月28日、同年2月23日「出
    之部」欄位內，虛偽登載「特選茶減少數量736台斤、金額9
    8萬0,003元」、「特級茶減少數量211台斤、金額14萬4980
    元」、「特選茶減少數量1137台斤、金額15萬6,850元」等
    不實事項，復接續前揭業務登載不實犯意，於100年特選茶1
    月份「累計欄」、「結存欄」內，登載不實之特選茶售出數
    量「970台斤」及庫存數量「1014台斤」，而於100年特級茶
    1至3月份「合計欄」、「累計欄」及「結存欄」內，登載不
    實之特級茶售出數量「318台斤」、「2861台斤」，及庫存
    數量「1488台斤」，足生損害鹿谷鄉茶業合作社對於茶葉銷
    售及庫存管理之正確性。
二、案經鹿谷鄉茶葉生產合作社訴由法務部調查局南投縣調查站
    報告臺灣南投地方檢察署檢察官偵查起訴。
    理  由
壹、有罪部分：
一、證據能力之認定：
　㈠按被告以外之人於審判外之言詞或書面陳述，除法律有規定
    者外，不得作為證據；被告以外之人（包括證人、鑑定人、
    告訴人、被害人及共同被告等）於檢察事務官、司法警察官
    或司法警察調查中所為之陳述，與審判中不符時，其先前之
    陳述具有較可信之特別情況，且為證明犯罪事實存否所必要
    者，得為證據，刑事訴訟法第159條第1項、第159條之2分別
    定有明文。是被告以外之人於司法警察（官）調查中所為之
    陳述，依刑事訴訟法第159條第1項規定，係屬傳聞證據，原
    則上無證據能力，惟如該陳述與審判中不符時，其先前之陳
    述具有較可信之特別情況，且為證明犯罪事實存否所必要者
    ，依同法第159條之2規定（即刑事訴訟法第159條第1項所指
    之「除法律有規定者外」），始例外認為有證據能力，如該
    陳述與審判中相符時，因該陳述並不符合刑事訴訟法第159
    條之2有關傳聞例外之規定，故不得作為認定本案犯罪事實
    有無之證據，當以其於審判中之陳述作為證據。經查，證人
    林義祥、柯茂生於警詢時，證人王淑蜜於警詢、檢察事務官
    詢問時所為之證述，被告林能德、陳麗霜於審理中爭執前揭
    供述之證據能力（見院一卷第126-127頁），本院審酌上開
    陳述均屬被告以外之人於審判外之陳述，並無法定例外之情
    形，依前揭說明意旨，前開證人等於警詢及檢察事務官詢問
    時之陳述應無證據能力。
　㈡次按被告以外之人於審判外之陳述，雖不符前4條之規定，而
    經當事人於審判程序同意作為證據，法院審酌該言詞陳述或
    書面陳述作成時之情況，認為適當者，亦得為證據，刑事訴
    訟法第159條之5第1 項定有明文。又除前開供述證據外，其
    餘用以認定本案犯罪事實所引用被告以外之人於審判外之供
    述證據，雖均屬傳聞證據，惟均經檢察官、被告及辯護人於
    本院準備程序中表示同意有證據能力（見院一卷第126-127
    頁，院二卷第206頁），復經本院審酌認該等證據之作成無
    違法、不當或顯不可信之情況，應認為以之作為證據應屬適
    當，揆諸前開規定，認前揭供述證據資料，均有證據能力；
    另本院以下所引用之非供述證據，均與本案事實具有自然關
    聯性，且核屬書證、物證性質，又查無事證足認有違背法定
    程式或經偽造、變造所取得等證據排除之情事，復經本院依
    刑事訴訟法第164條、第165條踐行物證、書證之調查程序，
    亦堪認均有證據能力。
二、認定犯罪事實所憑證據及理由：
  ㈠犯罪事實欄㈠部分：
　　訊據被告陳麗霜，就犯罪事實欄㈠部分犯行坦承不諱，並有
    合作金庫商業銀行竹山分行帳號00000-0號帳戶支票影本、
    合作金庫商業銀行竹山分行合金竹山字第1070002183號函暨
    檢附交易明細、轉帳傳票1紙暨應收帳款明細表、廠商列表
    、南投縣鹿谷鄉凍頂茶葉生產合作社總分類帳1份暨總分類
    帳1份、105年11月22日合作社錄音譯文（見偵一卷第20、61
    -72、163-170、195-197頁）等件附卷可稽，足認被告陳麗
    霜之前開任意性自白應與事實相符，堪以採信，被告陳麗霜
    上開業務侵占之犯行，堪予認定。
  ㈡犯罪事實欄㈡部分：
　⒈訊據被告林能德固坦承於案發時擔任鹿谷鄉茶業合作社之總
    經理，且確有以鹿谷鄉茶業合作社之名義，以204萬元之對
    價向林義祥購買臺灣老茶後，再以224萬6,000元轉賣予大陸
    人士「丁宏偉」等事實，惟矢口否認有何背信之犯行，並辯
    稱：其未向證人林義祥收取任何回扣款等詞，又辯護人復以
    證人林義祥之證詞前後供述不一，其證言應不足採信，又縱
    有收取14萬元之回扣款，亦對鹿谷鄉茶業合作社無損害可言
    等語置辯。
　⒉經查，被告林能德於100年11月24日代理鹿谷鄉茶業合作社，
    以204萬元之對價向林義祥收購10台斤之老茶後，再將該批
    茶葉，以224萬6,000元價格轉賣予「丁宏偉」，而「丁宏偉
    」透過邱添輝將前開款項匯入鹿谷鄉茶業生產合作社所有之
    鹿谷鄉農會帳號226-7號帳戶內等事實，業據被告林能德供
    承在卷，並有鹿谷鄉農會支票號碼FA0000000號支票存根影
    本、鹿谷鄉農會本會支票存款帳戶00000000000000號資料查
    詢、帳戶00000000000000號支票(公庫)歷史交易明細查詢、
    邱添輝100年11月24日匯款單、中華郵政股份有限公司帳號0
    0000000000000號客戶歷史交易清單（見警一卷第34、36-38
    、40-41頁）、鹿谷鄉農會帳號226-7號帳戶存摺內頁影本（
    見偵一卷第23頁）、鹿谷鄉農會鹿鄉農信字第1080002082號
    函暨檢附匯款明細（見偵二卷第61-62頁）、中華郵政股份
    有限公司南投郵局投營字第1082900301號函暨檢附郵政存簿
    儲金立帳申請書、客戶歷史交易清單、高雄銀行大發分行高
    銀大發密字第1080000038號函暨檢附開戶基本資料、交易明
    細（見偵三卷第26-35、43-57頁）等件在卷可佐，則此部分
    事實，首堪認定。
　⒊又依證人林義祥於偵查時結證以：「...林能德告訴我，賣出
    後要給林能德一點回扣，詳細數字沒有提到，但是在拍賣會
    我們會交付約百分之10的成交費，所以我就比照拍賣會上的
    成交手續費約以14萬元用現金交付給林能德，我記得時間應
    在100年12月1日左右，在林能德住處交付，當時只有我跟我
    太太在場，現金是我去郵局帳戶領出現金，林能德收完後，
    有說如果有需要會請我再去找台灣老茶」、「（問：你剛才
    說拍賣手續費是成交價的1成，這一次賣給林能德204萬元，
    為何回扣只付14萬元？）答：因為稅金問題，因為拍賣公司
    要繳納稅金，農產交易是免稅，所以能省則省，我就付14萬
    元給林能德」等語甚詳（偵三卷第17-18頁），復於本院審
    理中結證稱：「（問：林能德於何時、何地向你要求買賣這
    批茶葉的回扣？）答：我們在泡茶時聊的，時間太久了，不
    記得了，地點應該是總經理室」、「（問：你在何處交付14
    萬元給林能德？）答：..確實時間、地點我不記得了，但我
    確實有交付14萬元給林能德」等詞明確（見本院一卷第256
    頁）。核與證人張麗英於審理中結證以：「（問：領錢的用
    途為何？）答：說是給林能德」、「（問：林義祥有無向你
    說明，為何要給林能德錢？）答：應該是介紹吧。」（見院
    一卷第240頁）等證述情節大致相符；又觀諸證人林義祥於
    偵查、審理中均明確指稱，被告林能德確有收取一定金額之
    回扣款項，就關於回扣金額之計算方式，明確證述係以總價
    約10%方式計算，且證人林義祥於歷次證述中情節，均屬合
    理而明顯無矛盾之處，則前揭證述情節，應屬可信；又雖證
    人林義祥、張麗英就交付回扣地點、金額、在場人士等節，
    其證述或有更異、歧異，惟審酌本件買賣臺灣老茶、交付回
    扣款等事實均係發生於100年11月至12月間，迄至證人於審
    理中或偵查時作證時，已間隔將近10年之久，則，故就細節
    部分或雖有不一致之處，應屬記憶模糊之常情，然經本院當
    庭之觀察，並細譯證人林義祥於偵查時、審理中之證述客觀
    情節，仍認前揭證言就計算回扣款之方式、究否有交付等重
    要事項，尚屬明確，自堪憑信；再者，證人林義祥於100年1
    1月29日收取前開茶葉之204萬元價款，即於同年月30日提領
    14萬元之款項，而林能德於同年12月1日旋即存款14萬至其
    所有之鹿谷鄉農會之帳戶內等情，此有鹿谷鄉農會本會客戶
    基本資料查詢暨存款歷史交易明細查詢、中華郵政股份有限
    公司南投郵局投營字第1082900301號函暨檢附郵政存簿儲金
    立帳申請書、客戶歷史交易清單為證（見警一卷第第43-46
    頁，偵三卷第26-35頁），依其等收受款項及存入款項之時
    間序、金額之關聯性，對比前揭證人林義祥、張麗英之證述
    情節，益徵被告林能德確有自林義祥處收取14萬元之回扣款
    等情，實堪認定；又證人林義祥與被告林能德並無仇隙，復
    於偵、審中均具結作證，當無設詞誣陷被告林能德之情形，
    是證人林義祥前揭證述交付予被告林能德14萬元回扣款等節
    ，應堪信為真實；是被告林能德及其辯護人以前揭未收取任
    何回扣款等詞置辯，應屬犯後卸責之詞，要無可採。
　⒋按刑法第342 條背信罪之所謂「違背其任務」，係指違背他
    人委任其處理事務應盡之義務（民法第535條），內涵誠實
    信用之原則，積極之作為與消極之不作為，均包括在內，是
    否違背其任務，應依法律之規定或契約之內容，依客觀事實
    ，本於誠實信用原則，就個案之具體情形認定之（最高法院
    91年度台上字第2656號判決意旨參照）。又刑法第342條第1
     項之背信罪，固以「違背任務之行為，致生損害於本人之
    財產或其他利益」為要件，而所謂「其他利益」，固亦指財
    產利益而言。但財產權益，則涵義甚廣，有係財產上現存權
    利，亦有係權利以外之利益，其可能受害情形更不一致，如
    使現存財產減少（積極損害），妨害財產之增加，以及未來
    可期待利益之喪失等（消極損害），皆不失為財產或利益之
    損害（最高法院87年度台上第3704號判決意旨參照）。查告
    訴人於採購茶葉之正常流程，係提交採購實施計畫書，再經
    理監事會議決採購之茶葉價格、數量及等級等節，此有鹿谷
    鄉100年度春季高級凍頂烏龍茶暨新品種茶展售會實施計畫
    書可資佐證（見偵一卷第79-81頁）；而被告林能德向證人
    林義祥訂購本案臺灣老茶10台斤，再轉售予「丁宏偉」之人
    ，並未經提出於理事會決議其收購價格、數量及等級，與過
    往採購茶葉之流程不符等情，業據被告林能德於偵查時自承
    在卷（見偵一卷第123頁），是被告林能德前揭所為，核屬
    違背委任職務之行為，且被告林能德代理告訴人以204萬元
    之價格向證人林義祥收購老茶10台斤，而向證人林義祥收取
    回扣款項14萬元等節，業經認定如前；衡諸社會常情及交易
    習慣，被告林能德收取本案回扣款之行為，顯然已致告訴人
    無法以較低成本即190萬元收購本案臺灣老茶，而致告訴人
    所有之積極財產減損甚明；從而，被告林能德為告訴人處理
    事務，為圖自己不法之利益，與林義祥約定收取回扣款14萬
    元，而減損告訴人現存財產之利益，則被告林能德所為顯已
    對告訴人造成損害；是被告林能德前揭背信之犯行，應堪認
    定。
　㈢犯罪事實欄㈢部分：
　　訊據被告陳麗霜，就犯罪事實欄㈢部分犯行坦承不諱，並有
    鹿谷鄉茶葉生產合作社100年2月23日編製總號140號轉帳傳
    票暨「進銷存明細帳」帳簿（見偵一卷第221-222頁）、凍
    頂茶葉生產合作社100年1月12日轉帳傳票影本1紙、100年1
    月特選茶進銷存明細帳帳簿節本影本、凍頂茶葉生產合作社
    100年1月28日轉帳傳票影本、100年1月特級茶進銷存明細帳
    帳簿節本影本（見偵四卷第4-7頁）等件附卷可稽，復經本
    院調取鹿谷鄉茶業合作社100年度1月份會計憑證、存貨分類
    簿2本查明屬實（見院卷證物袋內），足認被告陳麗霜上開
    任意性自白應與事實相符，堪予採信，被告陳麗霜前揭業務
    登載不實之犯行，即堪認定。
  ㈣綜上所述，被告陳麗霜就犯罪事實欄㈠、㈢所示之犯行，而被
    告林能德就犯罪事實欄㈡所示之犯行，均可認定；則本案事
    證明確，均應依法論刑。
四、論罪科刑之理由：
  ㈠被告陳麗霜部分：
　⒈本案被告陳麗霜於犯罪事實欄㈠、㈢之行為後，刑法第336條
    第2項、第215條均於108年12月25日修正公布，並於同年月2
    7日生效施行，修正後之規定將罰金刑之數額提高為30倍，
    此與修正前之規定適用刑法施行法第1條之1第2項前段規定
    ：「94年1月7日刑法修正時，刑法分則編未修正之條文定有
    罰金者，自94年1月7日刑法修正施行後，就其所定數額提高
    為30倍。」之結果並無不同，因實際上構成要件及法定刑並
    未變更，尚無新舊法比較之問題，自應逕行適用修正後之規
    定，合先敘明。
　⒉就犯罪事實欄㈠部分：按業務侵占罪之成立，以因執行業務
    而持有他人之物為前提，倘行為人基於業務關係合法持有他
    人之物，而於持有狀態繼續中，擅自處分或易持有為所有之
    意思而逕為所有人之行為，即足當之。次按刑法上所謂業務
    ，係指個人基於其社會地位繼續反覆執行之事務（最高法院
    71年度台上字第1550號判決意旨參照）。經查，本案被告陳
    麗霜於行為時，擔任鹿谷鄉茶業合作社之會計經理，為從事
    業務之人，而被告陳麗霜竟利用業務上之機會，虛偽登載前
    揭不實事項於轉帳傳票上並持之行使，再以前揭方式而侵占
    業務上所持有之款項，是核被告陳麗霜就犯罪事實欄㈠所為
    ，係犯刑法第336條第2項之業務侵占罪、第216條、第215條
    行使業務上登載不實文書。又被告陳麗霜就犯罪事實欄㈠行
    使業務上登載不實文書及業務侵占之二罪間，係基於單一之
    決意為之，核屬一行為侵害數法益而觸犯上開二罪名，為想
    像競合犯，應依刑法第55條前段之規定，從一重之業務侵占
    罪處斷。
　⒊就犯罪事實欄㈢部分：按刑法第215條業務上文書登載不實罪之處罰，係以保護業務上文書之正確性為目的。所謂明知不實而登載，祇須登載之內容失真於明知，並不問失真之情形為全部或一部，亦不問其所以失真係出於虛增或故減；若行為人有積極據實登載之義務，卻故意消極隱匿不為登載，致其內容失真，仍無礙於上開罪名之成立（最高法院106年度台上字第191號、94年度台上字第2596號、93年度台上字第6083號判決意旨參照）。查被告陳麗霜擔任鹿谷鄉茶業合作社之會計經理，負責記帳業務，為從事業務之人，其盤點庫存與銷貨帳簿時，本即具有據實登載之義務，惟被告陳麗霜竟為圖記帳方便，故意將前揭不實庫存、銷貨情形，登載於業務上所製作之進銷存明細帳簿上，依前揭說明意旨，被告陳麗霜就犯罪事實欄㈢所為，係犯刑法第215條業務登載不實罪。又被告陳麗霜就犯罪事實欄㈢所示，分別於「出之部欄」、「合計欄」、「累計欄」及「結存欄」，就數量或庫存所為數次之業務登載不實行為，均係於密接之時、地所為，且出於同一業務登載不實之犯意，侵害相同法益，各行為之獨立性極為薄弱，依一般社會健全觀念，在時間差距上，難以強行分開，在刑法評價上，以視為數個舉動之接續施行，應評價為接續犯之一行為較為合理，而論以包括之一罪。
　⒋爰以行為人責任為基礎，審酌被告陳麗霜利用其職務之便，
    侵占其因業務上所持有告訴人之財物，不僅侵害告訴人之財
    產法益，亦破壞從事業務之人應本之忠實、誠信關係，欠缺
    尊重他人財產權之觀念；又擔任告訴人之會計經理，本應就
    其所管理會計事項詳實記載，以利告訴人管理內部茶葉庫存
    、銷貨管理，然被告陳麗霜竟僅圖一時便利，虛偽登載不實
    事項於業務文書上，使其所擔任會計經理之職務功能嚴重減
    損，對告訴人之損害非輕，所為實應非難；兼衡其於審理時
    終能直視己非，而坦承犯行，及雖未與告訴人達成和解，然
    已將侵占15萬2,891元匯還告訴人等犯後態度，此有109年10
    月12日郵政跨行匯款申請書（見院一卷第149頁）；暨其於
    審理中自陳為高職畢業之智識程度、已退休、經濟狀況勉持
    、子女均已成年等家庭生活狀況，及犯罪手段、目的、犯罪
    所生危害等一切情狀，分別量處如主文所示之刑，並諭知易
    科罰金之折算標準，並定應執行刑及諭知易科罰金之折算標
    準。
　⒌至被告陳麗霜及其辯護人均以請求諭知緩刑等語。惟按宣告
    緩刑，應就被告有無再犯之虞，及能否由於刑罰之宣告而策
    其自新等，加以審酌。又刑事被告如何量定其刑及是否宣告
    緩刑，為求個案裁判之妥當性，法律固賦與法官裁量權，但
    此項裁量權之行使，並非得以任意或自由為之，仍應受一般
    法律原則之拘束，即必須符合所適用法律授權之目的，並受
    法律秩序之理念、法律感情及慣例等所規範（最高法院96年
    度台上字第5616號判決意旨參照）。查本案被告陳麗霜雖係
    初犯，然其所涉業務登載不實等罪，均屬對告訴人法益之侵
    害，然迄至本院辯論終結前，被告陳麗霜尚未能與告訴人達
    成和解，則本院斟酌前揭一切情狀為量刑，所諭知之刑度已
    屬從輕，自難認本案所宣告之刑存有暫不執行為適當之情形
    ，故有令其實際接受刑罰執行，以收警惕制裁之效之必要，
    爰不予諭知緩刑，附此敘明。
　⒍又本件臺灣南投地方檢察署110年度偵字第5356號移送併辦意
    旨書所載被告陳麗霜所犯業務登載不實之事實，核與本件起
    訴書所示業務登載不實之犯行，均係於100年間之密接之時
    間內為之，核為接續犯之一行為，業經認定如前，二者為實
    質上一罪關係，自為起訴範圍即本院審理範圍所及，本院依
    法自應審理之，附此說明。
  ㈡被告林能德部分：
  ⒈查被告林能德上開行為後，刑法第342條業於103年6月18日修
    正公佈，並於103年6月20日生效，修正前刑法第342條規定
    ：「為他人處理事務，意圖為自己或第三人不法之利益，或
    損害本人之利益，而為違背其任務之行為，致生損害於本人
    之財產或其他利益者，處5年以下有期徒刑、拘役或科或併
    科1千元以下罰金。前項之未遂犯罰之。」；修正後則規定
    ：「為他人處理事務，意圖為自己或第三人不法之利益，或
    損害本人之利益，而為違背其任務之行為，致生損害於本人
    之財產或其他利益者，處5年以下有期徒刑、拘役或科或併
    科50萬元以下罰金。前項之未遂犯罰之。」，二者經比較新
    舊法結果，修正後刑法第342條第1項之規定並非較有利於被
    告，應適用行為時法即修正前刑法第342條第1項之規定。
  ⒉核被告所為，就犯罪事實欄㈡所為，係犯修正前刑法第342條
    第1項之背信罪。
  ⒊爰以行為人之責任為基礎，審酌被告林能德擔任告訴人之總
    經理一職，本應克盡職守，維護告訴人之利益，卻以本案手
    法取得其不應獲取之回扣款項，顯見缺乏對告訴人財產法益
    之尊重，可見其法治及誠信觀念尚有偏差，所為實應非難；
    併參以被告犯罪後迄今仍矢口否認犯行之犯後態度，兼衡被
    告林能德自述，高職畢業之智識程度、退休、經濟狀況小康
    、子女均已成年等家庭生活情狀（見院二卷第244頁），量
    處如主文所示之刑，並諭知易科罰金之標準。 
五、沒收部分：
　㈠按犯罪所得，屬於犯罪行為人者，沒收之；刑法第38條之1第
    1項前段規定甚明，則被告林能德於犯罪事實欄㈡所示時地
    ，向林義祥所收取之款項14萬元，核屬本案之犯罪所得，雖
    未扣案，然依刑法第38條之1第1項前段規定宣告沒收，並依
    同條第3項規定，諭知於全部或一部不能沒收或不宜執行沒
    收時，追徵其價額。
　㈡次按犯罪所得已實際合法發還被害人者，不予宣告沒收或追
    徵；刑法第38條之1第5項定有明文。查被告陳麗霜於犯罪事
    實欄㈠所侵占之15萬2,891元，固為本案犯罪所得，然業經
    被告陳麗霜全額匯款返還予告訴人，業如前述，倘再諭知沒
    收或追徵上開未扣案之犯罪所得，非無過苛或重覆處罰之虞
    ，是依前揭之規定，爰不予宣告沒收或追徵。
六、不另為無罪諭知：
  ㈠就犯罪事實欄㈡部分，公訴意旨另認被告林能德另涉犯業務
    侵占罪嫌等語:無非係以鹿谷鄉100年度春季高級凍頂烏龍茶
    暨新品種茶展售會實施計畫書、南投縣鹿谷鄉凍頂茶葉生產
    合作社第15屆第16次理事會紀錄、轉帳傳票2紙、凍頂茶葉
    生產合作社社員茶葉共同運銷單據3紙、凍頂茶葉生產合作
    社產品明細報價單、南投縣鹿谷鄉凍頂茶葉生產合作社出貨
    單2紙、合作金庫銀行竹山分行帳號0000000000000號存款存
    摺暨內頁交易明細、鹿谷鄉農會帳號00000000000000號代收
    票據憑摺暨內頁交易明細、轉帳傳票4紙、現金收入傳票暨
    現金支出傳票各1紙、鹿谷鄉農會帳號00000000000000號活
    期性存款存摺暨內頁交易明細、100年春茶展售會茶葉評審
    費名冊暨轉帳傳票各2份、100年春茶展售會包裝茶葉工資表
    、轉帳傳票4紙暨統一發票8紙為其論據（見偵一卷第79-115
    頁）。惟按犯罪事實應依法律認定之，無證據不得認定犯罪
    事實；不能證明被告犯罪者，應諭知無罪之判決，刑事訴訟
    法第154條第2項、第301條第1項定有明文。又告訴人之告訴
    ，係以使被告受刑事訴追為目的，是其陳述是否與事實相符
    ，仍應調查其他證據以資審認（最高法院52年台上字第1300
    號判決意旨參照），然前揭事證僅得佐證告訴人採購茶葉及
    出貨、收款流程，而所謂侵占罪係以持有關係為其特質，而
    公訴人所指204萬元之約3成毛利部分之利潤，既僅屬得期待
    之利益，並非屬現實之財產利益或財產，被告林能德自無從
    對之建立持有或管領之關係，自無成立業務侵占犯行之可能
    ；又除告訴人之指訴外，卷內卷證資料並無其他積極證據得
    以證明被告林能德有業務侵占之行為，是公訴意旨容有未洽
    ，又此部分公訴意旨認與被告林能德就犯罪事實欄㈡所示之
    背信犯行，核屬想像競合之裁判上一罪關係，爰不另為無罪
    之諭知。
  ㈡又公訴意旨另就犯罪事實欄㈢部分，被告陳麗霜應另涉犯業
    務侵占罪嫌等語，無非係以進銷存明細帳簿、轉帳傳票等事
    證為主要論據，然按犯罪事實應依法律認定之，無證據不得
    認定犯罪事實；不能證明被告犯罪者，應諭知無罪之判決，
    刑事訴訟法第154條第2項、第301條第1項定有明文。又告訴
    人之告訴，係以使被告受刑事訴追為目的，是其陳述是否與
    事實相符，仍應調查其他證據以資審認（最高法院52年台上
    字第1300號判決意旨參照）。經查，依證人柯茂生於審理中
    結證以，於92年至104年間茶葉倉庫，均為其所管理，被告
    陳麗霜無法自倉庫直接取用茶葉等語甚明（見院二卷第12至
    21頁），則被告陳麗霜既未對倉庫內之茶葉具持有關係，即
    與業務侵占犯行之構成要件不符，又被告陳麗霜此部分罪嫌
    ，除告訴人之指訴外，別無其他積極證據可資佐證，揆諸上
    開說明意旨，自難僅憑告訴人之指訴，遽認被告陳麗霜確有
    業務侵占犯行，故本應為無罪之諭知，然公訴意旨既認此部
    分與前揭被告陳麗霜前開所犯業務登載不實部分，有想像競
    合之裁判上一罪關係，爰不另為無罪之諭知。
貳、無罪部分：
一、被告林能德被訴業務侵占15萬2,891元部分：
  ㈠公訴意旨略以：被告林能德與陳麗霜明知鹿谷鄉茶業生產合
    作社向經瑞公司等16家廠商或營業人購買貨物並未付款之事
    實，竟於任職期間，利用職務之便，共同意圖為自己不法之
    所有，基於業務登載不實及業務侵占之犯意聯絡，於100年1
    2月22日，先由陳麗霜虛列給付經瑞公司等16家廠商或營業
    人之應付帳款共計15萬2,891元，而不實登載在同日總號191
    號之轉帳傳票，及依此金額開立鹿谷鄉茶業生產合作社所有
    之合作金庫商業銀行竹山分行帳號00000-0號帳戶支票1張，
    並於101年1月17日經提示該支票存入其所有之合作金庫商業
    銀行竹山分行帳號0000000000000號帳戶，再提領交付予被
    告林能德，以此方式侵占鹿谷鄉茶業生產合作社共15萬2891
    元等語；因認被告林能德共同犯業務侵占及業務登載不實罪
    嫌。
  ㈡按犯罪事實應依證據認定之，無證據不得認定犯罪事實。不
    能證明被告犯罪，應諭知無罪之判決，刑事訴訟法第154條
    第2項、第301條第1項分別定有明文。次按事實之認定，應
    憑證據，如未能發現相當證據，或證據不足以證明，自不能
    以推測或擬制之方法，以為裁判基礎；認定不利於被告之事
    實，須依積極證據，苟積極證據不足為不利於被告事實之認
    定時，即應為有利於被告之認定，更不必有何有利之證據；
    認定犯罪事實所憑之證據，雖不以直接證據為限，間接證據
    亦包括在內；然而無論直接或間接證據，其為訴訟上之證明
    ，須於通常一般之人均不致有所懷疑，而得確信其為真實之
    程度者，始得據為有罪之認定，倘其證明尚未達到此一程度
    ，而有合理之懷疑存在，無從使事實審法院得有罪確信時，
    法院即應諭知被告無罪之判決（最高法院40年台上字第86號
    、30年上字第816號、76年台上字第4986號判決意旨參照）
    。按刑事訴訟法第161條規定：檢察官就被告犯罪事實，應
    負舉證責任，並指出證明之方法。因此，檢察官對於起訴之
    犯罪事實，應負提出證據及說服之實質舉證責任。倘其所提
    出之證據，不足為被告有罪之積極證明，或其指出證明之方
    法，無從說服法院以形成被告有罪之心證，基於無罪推定之
    原則，自應為被告無罪判決之諭知（最高法院92年度台上字
    第128號判決意旨參照）。準此，於無罪推定原則下，被告
    對於檢察官所指出犯罪嫌疑之事實，並無義務證明其無罪，
    即所謂「不自證己罪原則」，而應由檢察官負提出證據及說
    服之責任，如檢察官無法舉證使達有罪判決之確信程度，以
    消弭法官對於被告是否犯罪所生之合理懷疑，自屬不能證明
    犯罪，即應諭知被告無罪。
  ㈢公訴人認被告林能德涉犯前揭罪嫌，無非係以被告陳麗霜之
    供述，及105年11月22日合作社錄音譯文為主要論據；惟訊
    據被告林能德堅詞否認業務侵占之犯行，並辯稱：其不知悉
    本件陳麗霜領款之情形等語。
  ㈣經查，依同案被告陳麗霜於警詢、偵查中之證述，均以係因
    請示被告林能德後，始將該部分未經領取之應付款，存入自
    己之帳戶內後，再轉交與證人王淑蜜等節，然依王淑蜜於審
    理中具結以：「（問：陳麗霜表示總經理林能德指示要將錢
    交給你，作為合作社理監事福利金，總經理有無對你如此交
    代？）答：沒有，152,891元的支票我根本不知道有這筆錢
    ，那是100年的事，105年合作社應付帳款有問題，去銀行調
    閱支票兌現明細，才發現這筆錢是入在會計陳麗霜的私人帳
    戶，支票的開立是林能德、陳麗霜，我不知道，我從頭到尾
    都不知道有這張支票的存在」等語明確（院一卷第331-332
    頁），則同案被告陳麗霜關於此部分之供述，與證人王淑蜜
    已顯有不符，則被告陳麗霜前揭供述之憑信性，已屬有疑；
    又觀諸前揭錄音譯文之內容，亦屬被告陳麗霜之陳述，與被
    告陳麗霜於警詢、偵查之證詞，核屬同一性之證據，則本院
    自無從憑被告陳麗霜之單一證述，即遽認被告林能德有本案
    業務侵占犯行。
  ㈤綜上，本件公訴人所提出之證據，並未達於一般人均不致有
    所懷疑而得確信其為真實之程度，尚不足以證明被告林能德
    確有公訴意旨所指之業務侵占、業務登載不實罪嫌，公訴人
    既無法為充足之舉證，無從說服本院以形成被告有罪之心證
    ，本院本於「罪證有疑、利於被告」之原則，自應為有利於
    被告之認定，本件此部分不能證明被告犯罪，依法自應為無
    罪之諭知。
二、被告林能德、陳麗霜被訴背信部分：
  ㈠公訴意旨另以：被告林能德、陳麗霜擔任鹿谷鄉茶業生產合
    作社之總經理、會計經理一職，均負有為鹿谷鄉茶業生產合
    作社利益忠實執行職務之義務。被告2人明知鹿谷鄉茶業生
    產合作社於每年春、冬兩季均會舉辦烏龍種組及新品種組茶
    葉比賽（下稱本案茶葉比賽），竟共同基於背信之犯意聯絡
    ，於100年起至103年止，未將舉辦上開茶葉比賽之報名費盈
    餘提報理事會及監事會，致鹿谷鄉茶業生產合作社未能依合
    作社章程第45條規定將前揭年度之報名費盈餘提報公積金、
    公益金及分配予會員等，鹿谷鄉茶業生產合作社因而於105
    年5月25日補申報及繳納100年至103年未分配盈餘加徵百分
    之10之營利事業所得稅、利息及更正手續費，金額共計134
    萬5,420元，以此方式違背忠實執行鹿谷鄉茶業生產合作社
    委任之職務，致鹿谷鄉茶業生產合作社利益受有損害；因認
    被告林能德、陳麗霜共同犯背信罪等語。
  ㈡按犯罪事實應依證據認定之，無證據不得認定犯罪事實；不
    能證明被告犯罪者，應諭知無罪之判決，刑事訴訟法第154
    條第2項、第301條第1項分別定有明文。又事實之認定，應
    憑證據，如未能發現相當證據，或證據不足以證明，自不能
    以推測或擬制之方法，為裁判基礎；且認定不利於被告之事
    實須依積極證據，苟積極證據不足為不利於被告事實之認定
    時，即應為有利於被告之認定；另認定犯罪事實所憑之證據
    ，雖不以直接證據為限，間接證據亦包括在內，然而無論係
    直接證據或間接證據，其為訴訟上之證明，須於通常一般之
    人均不致有所懷疑，而得確信其為真實之程度者，始得據為
    有罪之認定，倘其證明尚未達到此一程度，而有合理性之懷
    疑存在，無從使事實審法院得有罪之確信時，即應由法院為
    諭知被告無罪之判決（最高法院30年上字第816號、40年台
    上字第86號、76年台上字第4986號刑事判決意旨參照）。又
    按背信罪之成立，以為他人處理事務之人，有圖自己或第三
    人得不法利益，或圖加損害於本人之意思，而故為違背其任
    務之行為為要件。如果僅因處理事務之人怠於注意，致其事
    務生不良之影響，則為處理事務之過失問題，既非故意為違
    背其任務之行為，自不負若何罪責（最高法院22年上字第35
    37 號判決、最高法院85年度台上字第1113號判決意旨參照
    ）。
  ㈢又公訴人認被告林能德、陳麗霜共犯前揭背信罪嫌，無非係
    以鹿谷鄉茶業生產合作社100年至104年資產負債表、損益表
    、105年5月30日凍合社總字第10505300052號函及附件、財
    政部中區國稅局100年至103年度營利事業所得稅結算稅額自
    動補報補繳繳款書、營利事業所得稅未分配盈餘稅額自動補
    報補繳繳款書及政達聯合會計事務所收費明細表為其論據。
  ㈣惟訊據被告林能德、陳麗霜（下稱林能德等2人）均堅決否認
    有何背信之犯行，又被告林能德辯稱該等會計事務，非屬其
    職務所得知悉或得以注意等詞，又被告陳麗霜以其並無違背
    職務之故意，且告訴人事後係依法補稅並未有損害等語置辯
    ，經查：
  ⒈鹿谷鄉茶業合作社於100年起至103年止，因未將舉辦茶葉比
    賽之報名費列入盈餘，因而於105年5月25日補申報及繳納營
    利事業所得稅、加徵利息及更正手續費，金額共計134萬5,4
    20元等情，此有鹿谷鄉茶業生產合作社100年至104年資產負
    債表、損益表、105年5月30日凍合社總字第10505300052號
    函及附件、財政部中區國稅局100年至103年度營利事業所得
    稅結算稅額自動補報補繳繳款書、營利事業所得稅未分配盈
    餘稅額自動補報補繳繳款書及政達聯合會計事務所收費明細
    表（見偵一卷第42-48頁）等件可稽，業據被告林能德等2人
    坦認在卷，是此部分事實，即堪認定。
  ⒉然依105年1月20日社務、理事會譯文及105年1月21日監事會
    譯文（見偵二卷第13-16、18-21頁） 所示，關於本案茶葉
    比賽報名費均係列入「代收款」之會計科目，於每年度報請
    鹿谷鄉茶業合作社理、監事會議決，並無隱匿該部分款項等
    節，可知被告林能德等2人是否有違背職務之故意，已屬有
    疑。再者，依被告陳麗霜於106年度訴字第332號民事事件（
    下稱民事事件）審理中結證稱：「告訴人每年茶葉比賽報名
    費的會計科目是代收代付，不是收入，入到合作社內部的帳
    戶，代收代付如果有盈餘才要報所得，如果沒有就不用；從
    80年迄今每年茶葉比賽的報名費，都在代收代付轉帳戶上，
    每年都有跟國稅局申報，累積下來104年茶葉比賽報名費結
    餘款有1,000多萬元，從100年開始累積的，每一年都有申報
    代收代付的結餘，但是沒有轉收入，因為冬茶都是在12月份
    ，一直到104年才轉收入報所得稅，因為之前營運資金不夠
    且是跨年度會一直累積無法結帳，有時候當年度的支付款項
    還沒有來所以無法轉收入，所以一直累積就變成跨年度無法
    轉收入。」、「一直到104年算出來才知道有盈餘，從以前
    就是一直累積下來的，代收代付的費用在前年度的比賽結束
    後，廠商請款完馬上接著又是下一年度的茶葉比賽，所以才
    一直沒有動，是到104年發現辦理這些年的比賽有結餘所以
    才去轉，這是告訴人主動是申報的。」、「100年到104年辦
    理結餘轉收入之前都是被告林能德擔任總經理，告訴人每年
    茶葉比賽報名費的結餘款，都會給總經理、理事長、理事會
    、理監事、縣政府報備，損益表其中『什項收入』就是茶葉比
    賽的結餘款，每個月總務會發文給各理監事及縣政府，會發
    一個開會通知的議案，裡面有案由會審查資產負債表及損益
    表。」、「代收款是一直到104年度12月份申報營所稅才轉
    什項收入，之前從71年開始都是在資產負債表沒有轉收入，
    因為會計師當時有說代收款有多要轉收入才可以。」、「之
    前並沒有請會計師，好像是在103年左右才有請會計師，我
    只知道該會計師姓蘇，都叫他蘇小姐，會計師只有幫忙申報
    營所稅而已，104、105、106年的營所稅都有可能是她申報
    的。」、「我有向理監事會報告資產負債表的代收款項下的
    金額，連同會計憑證、傳票、相關單據明細都有提出給理監
    事會；傳票單據上面都有載明科目是代收款但是摘要有記載
    是茶葉比賽的報名費。」等語甚明（詳見民事事件卷宗）；
    則本案茶葉比賽報名費於100年至103年間，均列於代收付會
    計科目項下，而告訴人所委任專業會計師後係於第二年即10
    5年始發現該會計科目缺失，足見前揭帳目未列於盈餘收入
    項下，係因擔任會計經理之被告陳麗霜會計專業能力不足所
    致，應屬處理事務之過失行為，實難認被告林能德等2人有
    為自己或第三人不法利益，或損害告訴人利益之意圖，且除
    告訴人之指訴外，卷內亦無其他證據可佐被告林能德等2人
    有為違背任務之故意，是依前揭說明意旨，本院無法僅憑以
    告訴人之單一指訴，遽認被告林能德等2人有背信之犯行。
　㈤綜上所述，本件公訴人所提出之證據，並未達於一般人均不
    致有所懷疑而得確信其為真實之程度，尚不足以證明被告林
    能德等2人確有公訴意旨所指背信之犯行，公訴人既無法為
    充足之舉證，無從說服本院以形成被告有罪之心證。此外，
    在本院職權範圍內，復查無其他積極證據足認被告有何公訴
    人所指之上開背信犯行，揆諸前開說明意旨，既不能證明被
    告林能德等2人前揭犯行，自應為被告林能德等2人無罪之諭
    知。
據上論斷，應依刑事訴訟法第299條第1項前段、第301條第1項，
判決如主文。
本案經檢察官劉仁慈提起公訴，及檢察官石光哲移送併辦，暨檢
察官劉景仁、林孟賢到庭執行職務。
中　　華　　民　　國　　111 　年　　1 　　月　　28　　日
　　　　　　　　　刑事第二庭    審判長法　官  楊國煜
　　　　　　　　　                    法  官  顏紫安
　　　　　　　　　                    法  官  劉彥宏
以上正本與原本無異。
如不服本判決應於收受送達後20日內向本院提出上訴書狀，並應
敘述具體理由；其未敘述上訴理由者，應於上訴期間屆滿後20日
內向本院補提理由書（均須按他造當事人之人數附繕本）「切勿
逕送上級法院」。
告訴人或被害人如對於本判決不服者，應具備理由請求檢察官上
訴，其上訴期間之計算係以檢察官收受判決正本之日期為準。
                                      書記官  劉  綺
中　　華　　民　　國　　111 　年　　1 　　月　　28　　日

附錄本案論罪科刑法條：
中華民國刑法第336條第2項
對於業務上所持有之物，犯前條第一項之罪者，處6月以上5年以
下有期徒刑，得併科9萬元以下罰金。
修正前中華民國刑法第342條第1項
為他人處理事務，意圖為自己或第三人不法之利益，或損害本人
之利益，而為違背其任務之行為，致生損害於本人之財產或其他
利益者，處5年以下有期徒刑、拘役或科或併科1千元以下罰金。
中華民國刑法第215條
從事業務之人，明知為不實之事項，而登載於其業務上作成之文
書，足以生損害於公眾或他人者，處3年以下有期徒刑、拘役或1
萬5千元以下罰金。